臺灣高等法院民事判決
108年度上易字第1415號
上  訴  人  鄭祺憲  
被 上訴 人  謝秀蓉  
上列當事人間請求損害賠償等事件，上訴人對於中華民國108 年
11月8 日臺灣桃園地方法院108 年度訴字第1779號第一審判決提
起上訴，本院於109 年4 月8 日言詞辯論終結，判決如下：
    主  文
原判決關於命上訴人給付逾新臺幣參萬元本息部分，及該部分假
執行之宣告，暨訴訟費用之裁判（除確定部分外）均廢棄。
上開廢棄部分，被上訴人在第一審之訴及假執行之聲請駁回。
其餘上訴駁回。
第一、二審訴訟費用（除確定部分外）由上訴人負擔二分之一，
餘由被上訴人負擔。
    事實及理由
一、被上訴人主張：上訴人明知伊並未因偽造文書遭檢察官提起
    公訴，竟於民國108 年3 月22日前某日，在桃園市○○區○○街
    00號之集義祠，及楊梅第一公墓內之墳墓、墓碑旁、墳墓供
    桌等處（下稱系爭場所），張貼數十張載有：「墓地家屬請
    注意，若遇管理人謝秀蓉（偽造文書起訴中）告知使用墓地
    需收取費用，請管理人提出相關證明文件再付費，以免白花
    冤枉錢。墓地上所放置之物品，請勿自行移動，以免侵產。
    若有疑問請洽鄭先生」等內容之公告（ 下稱系爭公告），
    而侵害伊名譽權，伊自得請求上訴人賠償非財產上之損害，
    爰依侵權行為之法律關係，求為命：上訴人應給付伊新臺幣
    （下同）6 萬元，及自起訴狀繕本送達翌日起至清償日止，
    按年息5%計算利息之判決，並陳明願供擔保，請准宣告假執
    行。（未繫屬本院部分，不予贅述。）　
二、上訴人則以：被上訴人並非集義祠或公墓之合法管理人，卻
    偽造信徒簽名，並向墓地家屬收錢，因伊及其他信徒已對被
    上訴人提出偽造文書之刑事告訴，伊乃撰寫系爭公告並委請
    他人張貼，以提醒墓地家屬或信徒注意，並將「偽造文書提
    告中」誤寫成「偽造文書起訴中」，並非故意損害被上訴人
    名譽，且一般民眾不諳法律用語，亦不至於減損被上訴人之
    社會評價，被上訴人對伊所提妨害名譽告訴亦經檢察官為不
    起訴處分確定等語，資為抗辯。
三、原審為被上訴人一部勝訴、一部敗訴之判決，即判命上訴人
    應給付被上訴人6 萬元本息，並為准、免假執行之宣告，而
    駁回被上訴人其餘之訴及假執行之聲請。上訴人不服，提起
    本件上訴，上訴聲明：㈠原判決不利於上訴人部分廢棄。㈡上
    開廢棄部分，被上訴人在第一審之訴駁回。被上訴人答辯聲
    明：上訴駁回。（原審駁回被上訴人請求超過6萬元本息及
    登報道歉之訴部分，未據被上訴人聲明不服，非本院審理範
    圍。）
四、按因故意或過失，不法侵害他人之權利者，負損害賠償責任
    ；不法侵害他人之名譽者，被害人雖非財產上之損害，亦得
    請求賠償相當之金額，民法第184 條第1 項前段、第195 條
    第1 項前段分別定有明文。而名譽有無受損害，應以社會上
    對個人評價是否貶損作為判斷之依據，苟其行為足以使他人
    在社會上之評價受到貶損，不論其為故意或過失，均可構成
    侵權行為，其行為不以廣佈於社會為必要，僅使第三人知悉
    其事，亦足當之（最高法院90年度台上字第646 號判決意旨
    參照）。經查： 
  ㈠上訴人於108 年3 月22日前某日，撰寫系爭公告並委請他人
    張貼約數十張於系爭場所，及被上訴人從未經檢察官起訴等
    節，有現場照片（原審卷第11頁至第19頁）、前案紀錄表（
    限閱卷第24頁至第25頁）為證，且為上訴人所不爭執（本院
    卷第46頁、第47頁），自堪信為真實。
  ㈡本件上訴人於系爭公告記載「管理人謝秀蓉（偽造文書起訴
    中）」等語，明白指述被上訴人之完整姓名，並足使閱覽系
    爭公告之人認為被上訴人有偽造文書之行為並遭檢察官起訴
    之情，顯與實際上被上訴人並未遭起訴之事實不符。而一般
    社會通念對於涉嫌刑事犯罪或遭檢察官起訴之人有負面觀感
    ，堪信系爭公告之內容自已貶低被上訴人之社會評價，是被
    上訴人主張其名譽因而受損，自非無據。上訴人雖辯稱：系
    爭公告之記載係為表彰伊已向檢察署提告被上訴人偽造文書
    ，因不瞭解法律，故用語錯誤，一般人亦不瞭解法律用語之
    區別而不致損及被上訴人名譽云云，惟現今社會經由學校教
    育及各式媒體之傳播，公民法律教育尚稱普及，一般人之法
    律常識足以知悉「偽造文書起訴中」係指檢察官對刑事被告
    提起偽造文書之公訴。況即令上訴人於撰寫、發布系爭公告
    前不確知法律用語，亦應於發布前注意查詢並使用正確用語
    ，且無不能注意之情事，惟竟疏於查證而率爾發布、張貼數
    十張公告，而侵害被上訴人之名譽，自仍應負過失之責。至
    被上訴人因上訴人撰寫、張貼系爭公告，而對上訴人所提之
    妨害名譽告訴，固經臺灣桃園地方檢察署108年度偵字第167
    24號處分書為不起訴處分（原審卷第21頁至第25頁），惟上
    訴人之行為是否侵害被上訴人之名譽權，與同一行為是否涉
    犯刑事罪嫌，要件並非同一，自未能拘束本院之認定，上訴
    人據以抗辯無庸負本件賠償責任云云，亦無可取。
  ㈢系爭公告使被上訴人之社會評價受到貶損，被上訴人自因此
    受有相當之精神上痛苦，故其依民法第195 條第1 項前段規
    定，請求上訴人給付非財產上損害賠償，於法自無不合。又
    慰撫金之多寡，應斟酌雙方之身分、地位、資力與加害程度
    ，及其他各種情形核定相當之數額，該金額是否相當，應依
    實際加害情形與被害人所受之痛苦及雙方之身分、地位、經
    濟狀況等關係決定之（最高法院51年台上字第223 號判決意
    旨參照）。茲審酌被上訴人為大學畢業，現從事集義祠管理
    人工作，月薪約8 萬元，名下有汽車、投資等財產；上訴人
    則為國中肄業，現於福利協會照顧老人，月薪約3 萬多元，
    名下財產為汽車2部等情，業經兩造陳明無訛（原審卷第77
    頁），並有稅務電子閘門財產所得調件明細表在卷可參（限
    閱卷第2 頁至第22頁），併審酌系爭公告之內容侵害被上訴
    人名譽之程度、系爭公告張貼達數十張，系爭場所為祠堂、
    墓地，並非一般人經常前往、聚集之地點，及上訴人張貼系
    爭公告之目的係為提醒至祠堂、墓地祭拜之家屬關於被上訴
    人管理人身分有涉訟爭議，付費時須予以注意之情，暨雙方
    身分、地位、經濟狀況等一切情狀，認被上訴人請求之精神
    慰撫金，應以3 萬元為適當，逾此範圍之請求，則無理由，
    應予駁回。　
五、綜上所述，被上訴人依侵權行為之法律關係，請求上訴人給
    付3 萬元，及自起訴狀繕本送達翌日即108 年9 月10日（送
    達證書見原審卷第33頁）起至清償日止，按年息5%計算之利
     息，自屬正當，應予准許，逾此部分之請求，為無理由，
    不 應准許。原審（除確定部分外）就超過上開應准許部分
    ，為 上訴人敗訴之判決，自有未洽。上訴意旨指摘原判決
    此部分 不當，求予廢棄改判，為有理由，應由本院廢棄改
    判如主文 第一、二項所示。至於上開應准許部分，原審判
    命上訴人如 數給付，並依職權為准、免假執行之宣告，核
    無違誤，上訴意旨指摘原判決此部分不當，求予廢棄改判，
    為無理由，應駁回其上訴。
六、本件事證已臻明確，兩造其餘之攻擊或防禦方法及所用之證
     據，經本院斟酌後，認為均不足以影響本判決之結果，爰
    不 逐一論列，附此敘明。
七、據上論結，本件上訴為一部有理由，一部無理由，依民事訴
     訟法第450 條、第449 條第1 項、第79條，判決如主文。
中　　華　　民　　國　　109 　年　　4 　　月　　29　　日
                    民事第二庭    
                        審判長法  官  陳容正
                              法  官  劉素如     
                              法  官  王怡雯
正本係照原本作成。
不得上訴。
中　　華　　民　　國　　109 　年　　4 　　月　　29　　日

                              書記官  蕭英傑